【裁判字號】    89,台上,2269
【裁判日期】    890427
【裁判案由】    偽造文書
【裁判全文】
最高法院刑事判決                              八十九年度台上字第二二六九號
    上訴人  乙  ○
            甲○○
右上訴人等因偽造文書案件，不服台灣高等法院中華民國八十八年八月二十日第二審
判決（八十八年度上訴字第一八七四號，起訴案號：台灣新竹地方法院檢察署八十七
年度偵字第二四四九號），提起上訴，本院判決如左：
    主  文
原判決撤銷，發回台灣高等法院。
    理  由
本件原判決認定上訴人乙○為大陸地區四川省人民，經由友人介紹認識上訴人甲○○
並交往，二人於民國八十四年間在大陸結婚，惟為使乙○能合法在台灣居留，查知必
須提出乙○係於八十一年初已來台灣之資料，詎二人基於犯意之聯絡，先於八十五年
三、四月間（公訴意旨誤認為五、六月間），由甲○○購買制式結婚證書後，要求曾
木霖、吳來福、許呈祥等三人偽為主婚人、證婚人及介紹人，或簽名、或蓋章；俟結
婚證書形式完成後，繼由甲○○於八十五年六月四日持上開與事實不符之結婚證書，
至新竹市第一戶政事務所辦理結婚登記及戶籍遷入其新竹市舊港里舊港一鄰十號戴萬
煌之住處，致使該戶政事務所之公務員黃玉玫依甲○○所持之不實資料在其職務上所
掌之公文書上，為甲○○辦理遷入登記並記載「民國八十一年二月二十二日與大陸女
子乙○結婚民國八十五年六月四日申登」字樣，足以生損害於戶政管理之真正。進而
甲○○與乙○於八十六年八月七日共同具狀向台灣新竹地方法院檢察署檢察官自首，
仍聲稱乙○係於八十一年偷渡來台之虛偽事實，經檢察官以八十六年度偵字第七五八
三號案為職權不起訴處分，詎該不起訴處分書對於二人結婚之日期記載為八十五年二
月，使渠等欲藉由自首之方式，來證明二人係於八十一年二月結婚之目的無法遂行，
竟續由乙○將上開不起訴處分書正本之結婚日期塗改為八十「一」年二月間結婚，變
造該檢察署檢察官公文書，繼由甲○○於八十六年十一月十一日持該變造後之不起訴
處分書影本，向新竹市警察局戶政課辦理乙○定居申請時，為警與法務部調查局新竹
市調查站循線查獲等情，因而維持第一審論處上訴人等關於共同行使變造公文書，足
以生損害於公眾罪刑部分之判決，駁回上訴人等此部分在第二審之上訴，固非無見。
惟查：(一)原判決主文維持第一審論處上訴人等共同行使變造公文書，足以生損害於公
眾部分之判決，惟理由三除謂乙○所為，係犯刑法第二百十六條、第二百十一條之行
使變造公文書罪、刑法第二百十四條之使公務員登載不實罪外，另謂甲○○所為，係
犯刑法第二百十四條之使公務員登載不實罪云云。原判決既未認定甲○○犯上開行使
變造公文書罪，乃竟維持第一審論處上訴人等共同行使變造公文書罪刑，其理由與主
文所載即有矛盾。且原判決理由三既未認定甲○○犯行使變造公文書罪，乃又謂上訴
人等所為變造公文書之低度行為，為行使變造公文書之高度行為所吸收，不另論罪，
上訴人等就此部分為共同正犯云云，其理由前後所載，亦有矛盾。(二)次按有罪判決書
之事實一欄為適用法令之根據，凡於適用法令有關之事實必須詳為記載，始足為適用
法令之基礎。原判決理由既說明上訴人等就行使變造公文書部分，事前均有共謀，惟
事實欄內則未明白記載上訴人等就上開部分行為，彼此有犯意之聯絡，自不足為適用
法令之基礎。(三)依原判決認定之事實，上訴人等係於八十五年六月四日，即已使新竹
市第一戶政事務所承辦之公務員黃玉玫將不實事項登載於職務上所掌公文書，嗣因台
灣新竹地方法院檢察署八十六年度偵字第七五八三號不起訴處分書，對上訴人等結婚
日期誤載為八十五年二月，乙○始將該不起訴處分書所載結婚日期之八十五年，塗改
為八十一年，並由甲○○持向新竹市警察局戶政課辦理乙○定居申請，苟原判決此項
認定屬實，則上訴人等應係於前開使公務員登載不實行為完成後，因上揭檢察官不起
訴處分書所載二人結婚日期有誤，始另行起意行使變造該不起訴處分書，乃原判決論
上訴人等所犯上開二罪有方法結果之牽連關係，而從一重處斷，其法則之適用即有違
誤。以上或為上訴人等上訴意旨所指摘，或為本院得依職權調查之事項，應認原判決
有撤銷發回更審之原因。
據上論結，應依刑事訴訟法第三百九十七條、第四百零一條，判決如主文。
中      華      民      國    八十九    年      四      月    二十七    日
                              最高法院刑事第十一庭
                                  審判長法官  莊  登  照
                                        法官  洪  明  輝
                                        法官  蔡  清  遊
                                        法官  黃  一  鑫
                                        法官  林  秀  夫
      右正本證明與原本無異
                                              書  記  官
中      華      民      國    八十九    年      五      月      四      日


司法院資訊處製作；財團法人民間司法改革基金會備份。
